【裁判字號】    90,上易,58
【裁判日期】    901016
【裁判案由】    塗銷抵押權登記
【裁判全文】
臺灣高等法院高雄分院民事判決  九十年度上易字第五八號
      上訴  人    甲○○
      被上訴人    丙○○
                  乙○○
右當事人間請求塗銷抵押權登記事件，上訴人對於中華民國九十年一月三十一日臺灣
屏東地方法院八十九年度訴字第一０六八號第一審判決提起上訴，本院判決如左：
      主      文
上訴駁回。
第二審訴訟費用由上訴人負擔。
      事      實
甲、上訴人方面：
一、聲明：求為判決：(一)原判決廢棄。(二)駁回被上訴人在第一審之訴。
二、陳述：除與原判決記載相同，茲予引用外，補稱：
  (一)民國八十八年六月廿四日下午一時許，原借款人鐘玉娟即丙○○之妻，透過訴外
    人謝秀英找證人楊志宏代書，向上訴人表示陳家急需用錢，要向上訴人借錢新台
    幣（下同）六十萬元，並開具支票本票由謝秀英背書，上訴人表示要被上訴人家
    提供土地設定擔保，鐘玉娟遂於同年六月廿八日請求被上訴人出具屏東縣歸來段
    第一０八一號土地所有權、印鑑證明、印鑑章等證件，交由謝秀英轉交代書楊志
    宏，為求慎重起見由吳憲智、李宗翰等人陪同前往被上訴人家，拿出土地委託書
    ，並告知陳家借錢六十萬元，上訴人要求借款人提供土地設定擔保，所以要被上
    訴人在授權書上親自簽名，故丙○○親自簽名、蓋手印，因乙○○年老不會簽名
    由丙○○代簽，但親自蓋手印。
  (二)又代書楊志宏表示因陳家急需用錢，且辦理抵押設定須具備印章、印鑑、所有權
    狀、身份證等均已備齊，要求上訴人先付款給對方，上訴人始會再未辦理抵押權
    設定登記之前就將六十萬元交給楊代書，轉交給陳家，詎被上訴人因舉債甚多，
    且妻下落不明（或許唆便其潛逃），將一切責任推給鐘玉娟，而有請求塗銷設定
    土地抵押事件。
  (三)委託書最後一項不動產標示，已有註明歸來段一一一六之一、一一一七、一一
    一七之二地號，被上訴人否認借款及設定土地抵押之事，顯然違背常理。
三、證據：援用原審所提證據。
乙、被上訴人方面：
一、被上訴人丙○○部分：
(一)、聲明：求為判決：如主文所示。
(二)、陳述：除與原判決記載相同，茲予引用外，補稱：
  1.被上訴人並未向上訴人借款，亦未設定抵押、簽發本票之合意，被上訴人更未
    收受任何借款，更未曾委託第三人代為借款或設定抵押。
  2.第三人鐘玉娟等人不法行為，業經臺灣屏東地方法院檢察署八十八年度偵字第四
    九三八號、五五九二號、六三八三號偵查起訴，並經原法院八十九年訴字第一０
    四號刑事判決，論處罪刑。
(三)、證據：援用原審所提證據。
二、被上訴人乙○○未於言詞辯論期日到場，亦未提出書狀作何聲明及陳述。
      理      由
一、被上訴人乙○○經合法通知，未於言詞辯論期日到場，核無民事訴訟法第三百八
    十六條各款所列情形，此部分依上訴人之聲請，由其一造辯論而為判決。
二、本件被上訴人起訴主張：系爭坐落屏東市○○段第一一一六之一、之一八、一一
    一七、一一一七之二、之一四地號土地五筆（下稱系爭五筆土地），被上訴人乙
    ○○有應有部分各十五分之一，詎訴外人鐘玉娟偽以被上訴人乙○○及丙○○之
    名義向上訴人借款六十萬元，偽簽本票交給上訴人收執，並提供被上訴人乙○○
    所有上開不動產設定抵押權，惟兩造實無任何借款合意或設定抵押權契約之法律
    行為等情，求為：(一)確認上訴人就被上訴人乙○○所有系爭五筆土地應有部分各
    十五分之一，於民國八十八年七月一日所設定，權利價值六十萬元，存續期間自
    八十八年六月二十八日至八十八年八月二十八日之抵押權所擔保之債權不存在；
    (二)上訴人應將前項抵押權設定予以塗銷之判決。
三、上訴人則以：訴外人鐘玉娟透過訴外人謝秀英找證人楊志宏代書，向上訴人借款
    六十萬元，當時上訴人要求提供土地設定擔保，鐘玉娟遂於同年六月二十八日請
    求其公公即被上訴人乙○○出具屏東縣歸來段一０八一號土地之所有權狀、印鑑
    證明、印鑑章等證件，嗣楊志宏、吳憲智、李宗翰等人前往被上訴人家中，被上
    訴人丙○○亦親自在土地委託書上簽名蓋指印，被上訴人偽稱係其妻鐘玉娟偷被
    上訴人乙○○之所有權狀、印鑑證明等為由，顯係捏造事實，令人懷疑夫妻間共
    同詐欺，又於刑事詐欺案件開庭時被上訴人丙○○亦承認有寫下授權書等語，資
    為抗辯。
四、被上訴人主張系爭五筆土地，被上訴人乙○○應有部分各五分之一，其上設定有
    於八十八年七月一日登記，以被上訴人乙○○、丙○○為債務人，被上訴人乙○
    ○為義務人，上訴人甲○○為權利人，債權範圍全部，權利價值為六十萬元，存
    續期間為八十八年六月二十八日至八十八年八月二十八日，登記次序一，字號屏
    登字第一三二六九○號之抵押權等情，業據被上訴人提出土地登記謄本五份為證
    ，並為上訴人所不爭執（見原審卷四至一三頁），堪信為真實。
五、查被上訴人主張兩造間並無抵押債權存在，上訴人則抗辯有抵押債權存在，並提
    出系爭本票二紙為證。經查，該二張本票上之簽名已為被上訴人否認，經原法院
    八十九年度屏簡字第一二號給付票款事件，駁回上訴人之訴在案，有該法院八十
    九年度屏簡字第一二號判決附卷可稽（見原審卷第四八、四九頁）。並經原審當
    庭命被上訴人丙○○簽寫自己及被上訴人乙○○之姓名，以肉眼觀之，核其筆順
    走勢顯與本票上之簽名未合，而被上訴人乙○○年逾八十，稱其不識字非無可能
    ，則該本票上之簽名，當非其所為，亦為上訴人不爭執，且觀證人楊志宏於原審
    結證稱：「‧‧‧我沒有親眼看到原告（即被上訴人）簽本票，這是事後鐘玉娟
    拿出來的。」（見原審卷八十九年十二月二十日言詞辯論筆錄）。系爭本票之簽
    名顯非為被上訴人所為。是上訴人尚不得僅以該二張本票主張兩造間有系爭抵押
    債權存在。況上訴人於八十九年十一月二十七日陳述理由狀（見原審卷四０頁）
    亦指稱借款人為訴外人鐘玉娟，顯見當初向上訴人借款之借貸契約當事人應為訴
    外人鐘玉娟。另上訴人復未提出證據證明金錢借貸關係之成立要件即金錢之交付
    。
六、次查，上訴人辯稱：系爭抵押權登記係經過被上訴人丙○○本人於委託書上簽名
    並代其父即被上訴人乙○○於委託書上簽名，且訴外人鐘玉娟要備齊設定抵押權
    登記之申請資料不易，若未非與被上訴人丙○○兩人勾串，何人能信云云。惟上
    訴人於九十年一月十二日提出之委託書並非針對本件抵押權設定而作，有委託書
    一紙可按（見原卷一二四頁）。且證人楊志宏亦證稱：當時我去辦時只有拿一張
    委託書而已，當時我辦理時前面都是空白的，只有後面簽名處有寫，當時是乙○
    ○不會簽名，所以由丙○○代為簽名等語，而被上訴人另提出之委託書上並未載
    明究係委託何人辦理（見原審卷二八頁），且與證人所述只有一張委託書之情形
    顯有違背，另於八十八年六月二十八日與證人楊志宏同前往被上訴人家中之證人
    李忠翰到庭證稱沒有見過委託書，顯見證人楊志宏上開証詞與事實不符，不足採
    信。而訴外人鐘玉娟於八十八年二月二十七日下午十五時三十分許，因債務關係
    ，至被上訴人丙○○住處竊取被上訴人丙○○之戶口名簿，嗣由鐘玉娟、謝秀英
    與綽號「台生」之不詳姓名男子，於偽刻丙○○之印章後，再於八十八年三月三
    日十一十四十五分許，至屏東縣高樹鄉戶政事務所，以竊得之戶口名簿交由「台
    生」出面，先後偽造「遷入戶籍登記申請書」、「補領國民身分證申請書」、「
    印鑑登記申請書」及「印鑑登記證明申請書」，並取得補發之丙○○國民身分證
    與印鑑證明五份等情，經原審調閱該院八十九年度訴字第一○四號卷宗，鐘玉娟
    於前開案卷之偵查卷內已供承無訛，且有鐘玉娟、謝秀英與「台生」分以盜刻之
    印章用印，填具而偽造之「遷入戶籍登記申請書」、「補領國民身分證申請書」
    、「印鑑登記申請書」及「印鑑登記證明申請書」等件附於前揭案卷為憑，顯見
    訴外人鐘玉娟確係未經過被上訴人同意取得申請抵押權登記之相關資料。是上訴
    人辯稱系爭借款及抵押權設定，係被上訴人丙○○與訴外人鐘玉娟串謀欺騙上訴
    人云云，僅為個人推測之詞，未能舉證以實其說。此外上訴人無法提出其他證據
    證明被上訴人確有授權證人楊志宏辦理系爭抵押權登記事宜，是上訴人辯解，委
    無足採。
七、綜上所述，上訴人既無法舉證證明兩造間確有系爭六十萬元之抵押債權存在，則
    被上訴人請求確認上訴人就系爭五筆土地應有部分各十五分之一，於八十八年七
    月一日設定，權利人為上訴人甲○○，債務人為被上訴人二人，義務人為被上訴
    人乙○○，權利價值為六十萬元之抵押權所擔保之債權不存在，洵屬有據。而抵
    押權所擔保之債權既不存在，則基於抵押權之從屬性質，抵押權亦不存在，上訴
    人負有塗銷前述抵押權登記之義務。從而，被上訴人請求確認上訴人就系爭五筆
    土地應有部分各十五分之一，於八十八年七月一日所設定權利價值六十萬元，存
    續期間自八十八年六月二十八日至八十八年八月二十八日之抵押權所擔保之債權
    不存在，並應將塗銷前揭抵押權設定，為有理由，應予准許。原審為上訴人敗訴
    之判決，並無不合。上訴意旨，指摘原判決不當，求予廢棄改判，為無理由，應
    予駁回。
八、據上論結，本件上訴為無理由，依民事訴訟法第四百四十九條第一項、第七十八
    條、第四百六十三條、第三百八十五條第一項前段，判決如主文。
中      華      民      國    九十      年      十      月      十六    日
                                      臺灣高等法院高雄分院民事第四庭
~B1審判長法官  王錦村
~B2法      官  林紀元
~B3法      官  曾錦昌
右為正本係照原本作成。
不得上訴。
中      華      民      國    九十      年      十      月      十八    日
~B法院書記官  張文斌
                                                                    Ｊ


司法院資訊處製作；財團法人民間司法改革基金會備份。
